ACORDAO-COMPLETO-2577141

ACÓRDÃO 321/2023 ATA 7/2023 - PLENÁRIO

VISTOS, relatados e discutidos estes autos de proposta de fiscalização, na modalidade Acompanhamento, elaborada pela Unidade de Auditoria Especializada em Tecnologia da Informação (AudTI) e encaminhada pela Secretaria de Controle Externo de Governança, Inovação e Transformação Digital do Estado (Segecex/SecexEstado) , com o objetivo de acompanhar os processos de aquisições na área de Tecnologia da Informação (TI) em todos os órgãos e entidades da Administração Pública Federal, inclusive Tribunais Superiores, nas Casas do Congresso Nacional e nos órgãos do Ministério Público, com utilização de ferramentas de TI e foco na mitigação de riscos relacionados ao desperdício de recursos.
ACORDAM os Ministros do Tribunal de Contas da União, reunidos em sessão do Plenário, diante das razões expostas pelo Relator, e com fundamento no art. 244 do Regimento Interno do TCU, em:
9.1. autorizar a realização da fiscalização, na modalidade proposta; e
9.2. restituir os autos à Segecex/SecexEstado para as providências administrativas decorrentes.

Proposta de fiscalização para acompanhamento dos processos de aquisições na área de TI - Ciclo 2023-2024.

não há

3. Interessado: Identidade preservada (art. 55, caput, da Lei n. 8.443/1992)

13.1. Ministros presentes: Vital do Rêgo (na Presidência), Benjamin Zymler, Augusto Nardes, Jorge Oliveira (Relator) e Antonio Anastasia.
13.2. Ministros-Substitutos convocados: Augusto Sherman Cavalcanti, Marcos Bemquerer Costa e Weder de Oliveira.

JORGE OLIVEIRA

Adoto como relatório o despacho da Secretaria de Controle Externo de Governança, Inovação e Transformação Digital do Estado (Segecex/SecexEstado) , à peça 5, favorável à realização da ação de controle prevista na Proposta de Fiscalização 2649, elaborada pela Unidade de Auditoria Especializada em Tecnologia da Informação (AudTI) e acostada à peça 3.
"1.	Trata-se de proposta de fiscalização encaminhada pela Auditoria Especializada em Tecnologia da Informação (AudTI) , na modalidade Acompanhamento, com o objetivo de acompanhar os processos de aquisições na área de Tecnologia da Informação (TI) em todos os órgãos e entidades da Administração Pública Federal, inclusive nos Tribunais Superiores, nas Casas do Congresso Nacional e nos órgãos do Ministério Público, com utilização de ferramentas de TI e foco na mitigação de riscos relacionados ao desperdício de recursos (peça 3) . 
2.	A proposta encaminhada, número 2649, atendeu às orientações contidas no art. 16 da Resolução-TCU 308/2019 e no art. 5º, inciso III, da Portaria-Segecex 14/2014, com as justificativas expressas quanto aos quesitos risco, oportunidade, materialidade e relevância, a seguir transcritos: 
Risco: a AudTI (antiga Sefti) tem identificado, nos últimos anos, uma série de licitações com falhas no planejamento. Essas licitações, muitas vezes direcionadas e com referenciais ruins de preços, transformam-se em contratos com sobrepreços e superfaturamentos. Atuar de forma preventiva, antes que ocorra o pregão ou a contratação, é a forma mais efetiva de evitar prejuízos que dificilmente seriam recuperados com uma ação a posteriori. Tal situação também foi demonstrada nos acompanhamentos dos ciclos 2019-20, 2020-21, 2021-22, 2022-23 (TC Processo 016.997/2020-4, Processo 013.768/2019-0, Processo 012.966/2021-5 e Processo 007.482/2022-1, respectivamente) . 
Oportunidade: com a criação de ferramentas como o robô Alice, passou-se a ter um instrumento que permite saber, quase concomitantemente, quais licitações estão ocorrendo (por meio do sistema Siasg/Comprasnet) . Além disso, a partir da publicação de IN-SGD/ME 1/2019, e, mais recentemente da Lei 14.133/2021, uma série de mecanismos de transparência foram implementados, como a exigência de publicação de Estudo Técnico Preliminar (ETP) na internet, que é importante fonte de informações para controle concomitante. Considerando a maior disponibilidade de ferramentas de TI e de informações sobre as contratações, bem como o aprimoramento da metodologia de trabalho, a partir da experiência adquirida nas etapas anteriores do acompanhamento, também existe a oportunidade de avançar na avaliação e prevenção de falhas em outras etapas do processo de contratação, como a execução contratual. 
Materialidade: levantamento no Tesouro Gerencial, detalhando a despesa empenhada por natureza de despesa relativa a TI permitiu obter os seguintes valores: 2018 - R$ 17,2 bi; 2019 - R$ 15,0 bi; 2020 - R$ 19,9 bi; e 2021 - R$ 15,4 bi. Acrescenta-se que as despesas de TI de algumas organizações que não são objeto de empenho no Siafi não estão computadas nesses valores, em que pese parte de despesas de TI dessas organizações também seja objeto do acompanhamento. 
Relevância: a TI ocupa, já há certo tempo, papel de destacada relevância para a consecução das políticas públicas. Ter uma TI capaz de promover a transformação digital do país significa, sobretudo, ser capaz de contratar TI adequadamente. A presente proposta está de acordo com o PET TCU 2019-2025, mais precisamente alinhada ao objetivo estratégico ´Contribuir para melhorar a capacidade de contratação das organizações públicas´. De forma subsidiária, também se coaduna com o objetivo estratégico 'Induzir o aperfeiçoamento da gestão de riscos e controles internos na administração pública federal'. Considerando a previsão contida no art. 242, I, b, do RITCU, é parte da missão do Tribunal acompanhar, de forma seletiva e concomitante, as atividades dos órgãos jurisdicionados, mediante informações obtidas dos editais de licitações e documentos solicitados pelo TCU, entre outras. Diante disso, fica evidente a relevância do trabalho proposto por contribuir para o alcance dos resultados previstos na estratégia do TCU e com as atribuições presentes no RITCU. Por fim, cabe destacar que, recentemente, foi criado um serviço específico na AudTI para a realização desse trabalho, com a alocação de mais um auditor na equipe, o que denota a relevância do acompanhamento de aquisições de TI feito pelo Tribunal. 
3.	A fiscalização objeto da proposta está cadastrada no sistema Planejar, sob o número 98, e, portanto, compõe o Plano Operacional da Segecex 2021/2023. 
4.	A ação está alinhada ao Plano Estratégico do TCU 2023-2028, contribuindo diretamente para o alcance do valor externo 'Regularidade e economicidade de atos e contratos administrativos'. Além disso, dado que muitas das aquisições de TI avaliadas estão relacionadas a iniciativas de transformação digital, as quais, em essência, visam aperfeiçoar a capacidade do estado em atender às necessidades de cidadãos e empresas, o trabalho proposto pode contribuir para o valor externo 'Efetividade das Políticas Públicas'. 
5.	O esforço para executar a ação fiscalizatória foi estimado em 591 HDs, assim distribuídos: 
Quadro 1: Total de HD previsto para a execução da ação
	Fase
	Data
	HD

	Planejamento
	01/03/2023 a 01/03/2023
	2

	Execução
	02/03/2023 a 16/02/2024
	562

	Relatório
	19/02/2024 a 29/02/2024
	27

	Total
	591

6.	O custo total previsto foi de R$ 1.004.700,00, o qual corresponde exclusivamente ao custo dos 591 HDs do esforço estimado, uma vez que não há previsão de custos relativos a diárias e passagens. 
7.	Neste ponto, entendo oportuno destacar que os quatro ciclos anteriores dessa fiscalização apresentaram resultados significativos, com benefícios estimados na ordem de R$ 4,2 bilhões. Além do benefício financeiro, esse tipo de ação constitui oportunidade para o TCU contribuir com a capacitação dos gestores no âmbito da complexa atividade de contratar recursos de TI, o que se materializa mediante o esclarecimento de dúvidas e compartilhamento de entendimentos legais, jurisprudenciais e de boas práticas atinentes ao tema. 
8.	Vale destacar, ainda, os vários feedbacks recebidos dos gestores que interagem com a unidade técnica no âmbito desse trabalho, os quais reconhecem a importância da intervenção preventiva do TCU para a melhoria dos processos de contratação analisados, conforme registrado nos questionários de avaliação da fiscalização (peça 4) . Transcrevo, como exemplo, manifestação de gestores da Valec Engenharia, Construção e Ferrovias, apresentada no ciclo 2019/2020: 
'Ressaltamos que a medida adotada por esse TCU de possibilitar, para os processos mais críticos, um debate prévio com os intervenientes, para esclarecimentos, orientações e alertas, tem uma efetividade muito positiva, porque permite previamente corrigir possíveis problemas que seriam detectados tardiamente, prejudicando e onerando todo o processo. 
Parabéns pela iniciativa e afirmamos que já fomos beneficiados por ela.'
9.	Ressalto que a autorização para essa ação de controle deve ser submetida ao Plenário do TCU, visto que estão incluídas no escopo da fiscalização unidades jurisdicionadas relacionadas no art. 15, inciso I, alínea 'j', do Regimento Interno/TCU. 
10.	Considerando a conformidade da proposta com as orientações contidas na Resolução-TCU 308/2019 c/c a Portaria-Segecex 14/2014, em especial a conveniência da realização da ação e o alinhamento ao Plano Estratégico do TCU 2023-2028, o parecer desta Secretaria é favorável à aprovação da fiscalização apresentada. 
11.	Diante do exposto, encaminho, com base na delegação de competência constante no art. 5º da Portaria-Segecex 1/2023, os presentes autos ao gabinete do Relator, para as providências estabelecidas no art. 17, § 5º, inciso III, da Resolução - TCU 308/2019. 
12.	Por fim, solicito que o processo seja restituído, posteriormente, a esta Secretaria, para adoção das providências pertinentes."
É o relatório.

Não atuou

PROPOSTA DE FISCALIZAÇÃO. ACOMPANHAMENTO. AQUISIÇÕES DE TI NA ADMINISTRAÇÃO PÚBLICA FEDERAL. CICLO 2023-2024. AUTORIZAR REALIZAÇÃO DA AÇÃO DE CONTROLE.

ADMINISTRATIVO (ADM)

Trata-se de proposta de fiscalização, na modalidade Acompanhamento, elaborada pela Unidade de Auditoria Especializada em Tecnologia da Informação (AudTI) e encaminhada a este Relator por meio de parecer da Secretaria de Controle Externo de Governança, Inovação e Transformação Digital do Estado (Segecex/SecexEstado) .
2.	A ação tem como objetivo acompanhar os processos de aquisições na área de Tecnologia da Informação (TI) em todos os órgãos e entidades da Administração Pública Federal, inclusive Tribunais Superiores, nas Casas do Congresso Nacional e nos órgãos do Ministério Público, com utilização de ferramentas de TI e foco na mitigação de riscos relacionados ao desperdício de recursos.
3.	Nos termos do despacho da Segecex/SecexEstado, a proposta, de número 2649, está em conformidade com as orientações contidas no art. 16 da Resolução-TCU 308/2019 e no art. 5º, inciso III, da Portaria-Segecex 14/2014, contendo justificativas quanto ao risco, oportunidade, materialidade e relevância da ação de controle. Além disso, está enquadrada no Plano Estratégico do TCU 2023-2028, tendo sido estimados 591 HDs para a realização da fiscalização, a um custo total previsto de R$ 1.004.700,00.
4.	Destaco que a ação envolve alta materialidade, considerando o montante de despesa empenhada nesse tipo de aquisição ao longo dos anos (2018 - R$ 17,2 bi; 2019 - R$ 15,0 bi; 2020 - R$  19,9 bi; e 2021 - R$ 15,4 bi) , e relevância, tendo em vista o papel desempenhado pela Tecnologia da Informação na consecução das políticas públicas, motivo pelo qual, em sintonia com o parecer favorável da Segecex/SecexEstado, entendo pertinente a fiscalização ora proposta.
5.	Por fim, ressalto que, conforme informações da proposta, os quatro ciclos anteriores de acompanhamento, 2019-2020, 2020-2021, 2021-2022 e 2022-2023, apresentaram significativos resultados, da ordem de R$ 4,2 bilhões em benefícios estimados. Ademais, a ação constitui oportunidade contínua para a capacitação de gestores, por meio de esclarecimento de dúvidas e de entendimentos legais, jurisprudenciais e de boas práticas concernentes ao assunto.
	Ante o exposto, VOTO no sentido de que o Tribunal adote a minuta de acórdão que ora submeto à deliberação deste Colegiado. 
TCU, Sala das Sessões, em 1 de março de 2023.
JORGE OLIVEIRA 
Relator